【裁判字號】    95,上易,256
【裁判日期】    950920
【裁判案由】    損害債權
【裁判全文】
臺灣高等法院臺中分院刑事判決         95年度上易字第256號
上  訴  人  臺灣彰化地方法院檢察署檢察官
被      告  甲○○（原名陳方萍）
選任辯護人  朱清雄  律師
上列上訴人因被告損害債權案件，不服臺灣彰化地方法院九十四
年度易字第五二八號，中華民國九十四年十二月六日第一審判決
（起訴案號：臺灣彰化地方法院檢察署九十三年度偵字第三一八
三號），提起上訴，本院判決如下：
    主      文
上訴駁回。
    事實及理由
一、本案經本院審理結果，認第一審判決被告甲○○（以下簡稱
    為被告）無罪，並無不當，並引用第一審判決書記載之理由
    （如附件）
二、本件公訴人係依據告訴人戊○（以下簡稱為告訴人）之聲請
    ，以：告訴人因執有被告背書供借款之本票，已經臺灣彰化
    地方法院判決被告應給付告訴人新台幣（下同）四百萬元及
    自民國（下同）八十四年十一月十日起至清償日止按週年利
    率百分之六計算之利息確定，告訴人即於八十六年十一月十
    日向臺灣彰化地方法院民事執行處聲請對被告之財產為強制
    執行，雖因查無財產可供執行，但臺灣彰化地方法院民事執
    行處已於八十六年十二月二日核發債權憑證，告訴人並又於
    八十九年九月六日向臺灣彰化地方法院民事執行處聲請換發
    債權憑證，此時，被告之財產已處於隨時可供執行之狀態，
    但被告卻於九十一年九月十八日，將其所有之系爭土地私下
    以買賣為由，辦理所有權移轉登記給證人曾樹滕，而未經合
    法之公開拍賣程序，導致告訴人無法分配價金，被告私下買
    賣土地之行為，應與刑法第三百五十六條毀損債權罪之犯罪
    構成要件相當，應負刑法第三百五十六條毀損債權罪之罪責
    ，原審判決理由雖有：「本件上開0000－0000、0
    000－0000地號之二筆土地共計一四四三平方公尺，
    九十一年間經本院函請鑑價之結果為每平方公尺為三千元，
    有彰化縣政府九十一年十二月九日府地價字第○九一○二三
    ○八四二○號函在卷可參，【附於本院九十一年度執字第一
    一一七二號卷】是縱姑不論八十九年至九十一年二年之增值
    、又縱令係依鑑價第一次拍賣即賣出，其總價四百二十二萬
    九千元，經清償農會三百二十萬元後，就上開之說明仍不足
    清償該0000－0000、0000－0000地號之二
    筆土地上開所述之第一、第二、第三順位抵押權債權」之認
    定，但系爭二筆土地縱使經過鑑價之結果無法清償告訴人之
    債權，但在未經過真正的查封拍賣程序，實無法得知該二筆
    土地之最後拍賣結果，遑論告訴人之債權是否會受清償，原
    審判決上開認定尚嫌速斷等情詞，上訴指摘原審判決被告無
    罪不當。
三、惟刑法第三百五十六條之損害債權罪，以債務人於將受強制
    執行之際，意圖損害債權人之債權，而毀壞、處分或隱匿其
    財產，為犯罪構成要件。本案告訴人確有對被告取得上開民
    事強制執行名義，固有其所提出之債權憑證在卷可稽。惟本
    案被告原所有坐落彰化縣田尾鄉○○○段0000－000
    0、0000－0000地號等二筆土地在告訴人於八十六
    年十月二十七日對被告取得上開民事之強制執行名義之前，
    被告已將上開二筆土地，分別於八十三年六月六日、八十三
    年十二月二十九日、八十五年一月三十日，分別為彰化縣田
    尾農會、彰化縣田尾農會、曾樹滕與范正憲設定第一、二、
    三順位之抵押權，此有上開二筆土地之土地登記簿謄本在卷
    可稽（其中，彰化縣田尾農會之第一順位抵押權係本金最高
    限額六百十七萬之抵押權，曾樹滕與范正憲之第三順位抵押
    權係本金最高限額二千萬元之抵押權，每人權利範圍各二分
    之一），另彰化縣田尾農會就上開抵押債務已對被告提起民
    事訴訟，並經臺灣彰化地方法院八十八年度訴字第八四九號
    民事判決被告應給付彰化縣田尾農會二百七十五萬三千元及
    自八十八年一月二十日起至清償日止按週年利率百分之九．
    三計算之利息，及約定之違約金，此情亦有臺灣彰化地方法
    院上開民事確定判決在卷可據。而證人曾樹滕證稱：其因彰
    化縣田尾鄉農會即將拍賣上開二筆土地，乃代償彰化縣田尾
    鄉農會三百二十萬元之抵押債務乙情，業經彰化縣田尾鄉農
    會函復：八十九年三月二十三日蕭灣帳戶電匯轉入三百二十
    萬元，匯款人為曾樹滕，同日蕭灣帳戶支出三百十萬七千零
    八十五元沖抵陳富雄（即本案被告配偶，為上開抵押債務人
    ）貸款本金利息及相關費用等情屬實。又被告除上開三百二
    十萬元之外，尚欠證人曾樹滕六百九十五萬元之事實，亦據
    證人曾樹滕提出匯款單在卷可證，並經台灣彰化地方法院檢
    察署檢察官、台灣彰化地方法院民事庭、本院民事庭查證屬
    實，分別有台灣彰化地方法院九十二年訴字第七四○號判決
    、本院九十二年度上字第三七○號民事確定判決在卷可參。
    告訴人雖於本院審理時，仍堅稱上開債權債務關係係屬虛偽
    不實，且證人曾樹滕亦無代償上開三百二十萬元之事，並請
    求本院傳喚證任丙○○及丁○。惟就被告積欠證人曾樹滕六
    百九十五萬元債務部分，除經證人曾樹滕於本院九十二年度
    上字第三七○號、九十四年度上字第二七八號民事事件提出
    匯款回條為證，且為各該民事判決所採認外，此並係公訴人
    於本案起訴書及另對曾樹滕為不起訴處分之不起訴處分書所
    採認之事項。告訴人請求本院傳喚之證人丁○，於本院審理
    時，亦證述其配偶曾樹滕有為貸款給被告之配偶陳富雄，而
    要其匯款之情。以上開二筆土地經臺灣彰化地方法院於九十
    一年度執字第一一一七二號民事強制執行事件囑託彰化縣政
    府鑑價總價為四百二十二萬九千元、及上開抵押權設定與抵
    押債務存在情形觀之，已難認上開二筆土地可用供清償告訴
    人之債權，從而，已難認定被告有為損害告訴人之債權，而
    處分或隱匿上開二筆土地之情事。況就證人曾樹滕確有向彰
    化縣田尾鄉農會代償陳富雄積欠之三百二十萬元抵押債務部
    分，既經彰化縣田尾鄉農會函復明確，雖依據證人丙○○於
    本院審理時之證詞，其在中國農民銀行潮州分行之存摺帳戶
    係由其父莊福田使用，但自上開存戶領取之三百二十萬元既
    係以證人曾樹滕之名義匯給彰化縣田尾鄉農會，本案亦無任
    何證據足以證明上情與被告或其配偶陳富雄有關，告訴人據
    此主張此係以匯款方式製造假債權，究屬無據。證人曾樹滕
    代償上開抵押債務，被告因此將上開土地賣給證人曾樹滕，
    既無通謀而為不實買賣登記之情形（告訴人告訴證人曾樹滕
    明知為不實事項而使公務員登載於職務上所掌之公文書部分
    ，並經檢察官於本案另為不起訴處分確定），自亦難認被告
    有為損害告訴人之債權，而處分或隱匿上開二筆土地之犯罪
    情事。至於公訴人上訴意旨雖主張：系爭二筆土地縱使經過
    鑑價之結果無法清償告訴人之債權，但在未經過真正的查封
    拍賣程序，實無法得知該二筆土地之最後拍賣結果，遑論告
    訴人之債權是否會受清償等情，認原審判決之認定有嫌速斷
    。惟本案告訴人及公訴人亦未提出證據證明上開二筆土地之
    價值超過上開抵押債務；而要求債務人之財產必需經由查封
    、拍賣之強制執行程序才能處分，亦屬無據。綜上理由，本
    案公訴人之上訴並無理由，應予駁回。又告訴人請求本院函
    調之丙○○、丁○存摺交易明細資料及上開二筆土地為曾樹
    滕與范正憲設定抵押權及辦理所有權移轉登記給曾樹滕之資
    料，均尚不足為被告不利之認定，併此敘明。
四、據上論斷，應依刑事訴訟法第三百七十三條、第三百六十八
    條，判決如主文。
本案經檢察官乙○○到庭執行職務。
中    華    民    國    95    年    9     月    20    日
              刑事第三庭  審判長法  官  王  增  瑜
                                法  官  胡  忠  文
                                法  官  廖  柏  基
上列正本證明與原本無異。
不得上訴。
                                書記官  王  麗  英
中    華    民    國    95    年    9     月    20    日
                                                      Ｒ


司法院資訊處製作；財團法人民間司法改革基金會備份。
